---
title: "04-SummarizedExperiment"
date: "4/2/2022"
output: html_document
---

```{r setup, include=FALSE}
knitr::opts_chunk$set(echo = TRUE)
```
# Objetos de Bioconductor para datos de expresión

## SummarizedExperiment

```{r first_rse}
## Lets build our first SummarizedExperiment object
library("SummarizedExperiment")
## ?SummarizedExperiment
## De los ejemplos en la ayuda oficial
## Creamos los datos para nuestro objeto de tipo SummarizedExperiment
## para 200 genes a lo largo de 6 muestras
nrows <- 200
ncols <- 6
## Números al azar de cuentas
set.seed(20210223)
counts <- matrix(runif(nrows * ncols, 1, 1e4), nrows) #runif: genera numeros al azar de una dist. uniforme
## Información de nuestros genes
rowRanges <- GRanges(
  # 50 genes en el chr 1 y 150 en el 2
    rep(c("chr1", "chr2"), c(50, 150)),
  # Posiciones de inicio entre 100 mil y un millon, y cada gen tiene 100 pares de bases de longitud.
    IRanges(floor(runif(200, 1e5, 1e6)), width = 100),
    strand = sample(c("+", "-"), 200, TRUE),
    feature_id = sprintf("ID%03d", 1:200)
)
names(rowRanges) <- paste0("gene_", seq_len(length(rowRanges)))
## Información de nuestras muestras
colData <- DataFrame(
    Treatment = rep(c("ChIP", "Input"), 3),
    row.names = LETTERS[1:6]
)
## Juntamos ahora toda la información en un solo objeto de R
rse <- SummarizedExperiment(
    assays = SimpleList(counts = counts), 
    rowRanges = rowRanges,
    colData = colData
)
## Exploremos el objeto resultante
rse
## Número de genes y muestras
dim(rse)
## IDs de nuestros genes y muestras
dimnames(rse)
## Nombres de tablas de cuentas que tenemos (RPKM, CPM, counts, logcounts, etc)
assayNames(rse)
## El inicio de nuestra tabla de cuentas
head(assay(rse))
## Información de los genes en un objeto de Bioconductor
rowRanges(rse)
## Tabla con información de los genes
rowData(rse) # es idéntico a 'mcols(rowRanges(rse))'
## Tabla con información de las muestras
colData(rse) # Es un objeto de tipo DataFrame (no data.frame) que nos permite tener columnas de tipo Rle u otro tipo de columnas complicadas. 
             # Al imprimirlo solo se imprimen los primeros y últimos renglones. 
