# Modelos Estadisticos

  + Con R se usa mucho la función **model.matrix()** y la sintáxis de la fórmula es Y ~ X1 + X2
  
```{r}
  ## ?model.matrix
  mat <- with(trees, model.matrix(log(Volume) ~   log(Height) + log(Girth)))
  
  mat
  
  ##    (Intercept) log(Height) log(Girth)
  ## 1            1    4.248495   2.116256
  ## 2            1    4.174387   2.151762
  ## 3            1    4.143135   2.174752
  ## 4            1    4.276666   2.351375
  ## 5            1    4.394449   2.370244
  ## 6            1    4.418841   2.379546
  ## 7            1    4.189655   2.397895
  ## 8            1    4.317488   2.397895
  ## 9            1    4.382027   2.406945
  ## 10           1    4.317488   2.415914
  ## 11           1    4.369448   2.424803
  ## 12           1    4.330733   2.433613
  ## 13           1    4.330733   2.433613
  ## 14           1    4.234107   2.459589
  ## 15           1    4.317488   2.484907
  ## 16           1    4.304065   2.557227
  ## 17           1    4.442651   2.557227
  ## 18           1    4.454347   2.587764
  ## 19           1    4.262680   2.617396
  ## 20           1    4.158883   2.624669
  ## 21           1    4.356709   2.639057
  ## 22           1    4.382027   2.653242
  ## 23           1    4.304065   2.674149
  ## 24           1    4.276666   2.772589
  ## 25           1    4.343805   2.791165
  ## 26           1    4.394449   2.850707
  ## 27           1    4.406719   2.862201
  ## 28           1    4.382027   2.884801
  ## 29           1    4.382027   2.890372
  ## 30           1    4.382027   2.890372
  ## 31           1    4.465908   3.025291
  ## attr(,"assign")
  ## [1] 0 1 2
```

  + **ExploreModelMatrix** es un paquete que nos permite entender mejor los modelos estadísticos que utilizamos gracias a visualizaciones
  
```{r}
  ## Datos de ejemplo
  (sampleData <- data.frame(
      genotype = rep(c("A", "B"), each = 4),
      treatment = rep(c("ctrl", "trt"), 4)
  ))
  
  ## Creemos las imágenes usando ExploreModelMatrix
  vd <- ExploreModelMatrix::VisualizeDesign(
      sampleData = sampleData,
      designFormula = ~ genotype + treatment,
      textSizeFitted = 4
  )
  
  ## Veamos las imágenes
  cowplot::plot_grid(plotlist = vd$plotlist)
  
  ## Corremos el codigo de forma interactiva
  app <- ExploreModelMatrix(
      sampleData = sampleData,
      designFormula = ~ genotype + treatment
  )
  if (interactive()) shiny::runApp(app)
```

### Ejercicio 

  + Interpreta _ResponseResistant.Treatmentpre_ del ejercicio 2.
  
  Lo podemos interpretar como la columna pre tratamiento menos la columna post tratamiento dado que la respuesta es igual a resistente. * Imagen 3 *
  
  + ¿Por qué es clave el 0 al inicio de la fórmula en el ejercicio 3?
  
  Por que si no se añade el cero todos los batch cambian su interpretacion, pues se hacen respecto a batch1.
  
### Datos de SRP045638

  Para descargar los datos procesados con **recount3**
  
```{r}
    library("recount3")
    
    human_projects <- available_projects()
    
    rse_gene_SRP045638 <- create_rse(
        subset(
            human_projects,
            project == "SRP045638" & project_type ==     "data_sources"
        )
    )
    
    assay(rse_gene_SRP045638, "counts") <-     compute_read_counts(rse_gene_SRP045638)
```

  Debido a la naturaleza de los datos es necesario eliminar información de algunas muestras, para de esta manera poder trabajar sin problemas
  
```{r}
    rse_gene_SRP045638$sra.sample_attributes[1:3]
    
    ## [1] "age;;67.78|biomaterial_provider;;LIBD|BioSa    mpleModel;;Human|dev_stage;;Fetal|disease;;Control|    Fraction;;total|isolate;;DLPFC|race;;AA|RIN;;8.3|se    x;;female|tissue;;DLPFC"
    ## [2] "age;;40.42|biomaterial_provider;;LIBD|BioSa    mpleModel;;Human|disease;;Control|Fraction;;total|i    solate;;DLPFC|race;;AA|RIN;;8.4|sex;;male|tissue;;D    LPFC"                   
    ## [3] "age;;41.58|biomaterial_provider;;LIBD|BioSa    mpleModel;;Human|disease;;control|Fraction;;total|i    solate;;R2869|race;;AA|RIN;;8.7|sex;;male|tissue;;D    LPFC"
```

  Para eliminar esto utilizamos **gsub()** que reemplaza todos los matches de un string
  
```{r}
  rse_gene_SRP045638$sra.sample_attributes <-   gsub("dev_stage;;Fetal\\|", "",   rse_gene_SRP045638$sra.sample_attributes)
  
  rse_gene_SRP045638$sra.sample_attributes[1:3]
  
    ## [1] "age;;67.78|biomaterial_provider;;LIBD|BioSa    mpleModel;;Human|disease;;Control|Fraction;;total|i    solate;;DLPFC|race;;AA|RIN;;8.3|sex;;female|tissue;    ;DLPFC"
    ## [2] "age;;40.42|biomaterial_provider;;LIBD|BioSa    mpleModel;;Human|disease;;Control|Fraction;;total|i    solate;;DLPFC|race;;AA|RIN;;8.4|sex;;male|tissue;;D    LPFC"  
    ## [3] "age;;41.58|biomaterial_provider;;LIBD|BioSa    mpleModel;;Human|disease;;control|Fraction;;total|i    solate;;R2869|race;;AA|RIN;;8.7|sex;;male|tissue;;D    LPFC"
```

  Una vez que eliminamos el problemas expandimos la informacion que tenemos
  
```{r}
  rse_gene_SRP045638 <-   expand_sra_attributes(rse_gene_SRP045638)
  
  colData(rse_gene_SRP045638)[
      ,
      grepl("^sra_attribute",   colnames(colData(rse_gene_SRP045638)))
  ]
```

  Para poder utilizar la información en un modelo estadistico necesitamos transformar el formato de character a numeric o factor
  
```{r}
    rse_gene_SRP045638$sra_attribute.age <-     as.numeric(rse_gene_SRP045638$sra_attribute.age)
    
    rse_gene_SRP045638$sra_attribute.disease <-     factor(rse_gene_SRP045638$sra_attribute.disease)
    
    rse_gene_SRP045638$sra_attribute.RIN <-     as.numeric(rse_gene_SRP045638$sra_attribute.RIN)
   
    rse_gene_SRP045638$sra_attribute.sex <-     factor(rse_gene_SRP045638$sra_attribute.sex)
    
    ## Observamos un resumen de las variables de interés
  summary(as.data.frame(colData(rse_gene_SRP045638)[
      ,
      grepl("^sra_attribute.[age|disease|RIN|sex]",   colnames(colData(rse_gene_SRP045638)))
  ]))
```

  Ahora es tiempo de crear las variables que utilizaremos en nuestro análisis
  
```{r}
  ## Encontraremos diferencias entre muestra   prenatalas vs postnatales
  rse_gene_SRP045638$prenatal <-   factor(ifelse(rse_gene_SRP045638$sra_attribute.age   < 0, "prenatal", "postnatal"))
  
  table(rse_gene_SRP045638$prenatal)
  
  ## postnatal  prenatal 
  ##        56        10
  
  ## http://rna.recount.bio/docs/quality-check-fields.html
  
  rse_gene_SRP045638$assigned_gene_prop <-   rse_gene_SRP045638$recount_qc.gene_fc_count_all.assigned / rse_gene_SRP045638$recount_qc.gene_fc_count_all.total
  
  summary(rse_gene_SRP045638$assigned_gene_prop)
  
  with(colData(rse_gene_SRP045638), plot(assigned_gene_prop, sra_attribute.RIN)
       
  ## Hm... veamos si hay una diferencia entre los   grupos
  
  with(colData(rse_gene_SRP045638),   tapply(assigned_gene_prop, prenatal, summary))
  
  ## $postnatal
  ##    Min. 1st Qu.  Median    Mean 3rd Qu.    Max. 
  ##  0.1942  0.7072  0.7719  0.7179  0.8017  0.8493 
  ## 
  ## $prenatal
  ##    Min. 1st Qu.  Median    Mean 3rd Qu.    Max. 
  ##  0.6856  0.7004  0.7088  0.7116  0.7259  0.7347
```

  Como siguiente paso podemos eliminar muestras que se consideren de baja calidad, así como genes con niveles de expresion muy bajos * hist() genera un histograma *
  
```{r}
  ## Guardemos nuestro objeto entero por si luego   cambiamos de opinión
  rse_gene_SRP045638_unfiltered <- rse_gene_SRP045638
  
  ## Eliminemos a muestras malas
  hist(rse_gene_SRP045638$assigned_gene_prop)
  
  table(rse_gene_SRP045638$assigned_gene_prop < 0.3)
  ## 
  ## FALSE  TRUE 
  ##    65     1
  
  rse_gene_SRP045638 <- rse_gene_SRP045638[,   rse_gene_SRP045638$assigned_gene_prop > 0.3]
  
  ## Calculemos los niveles medios de expresión de   los genes en nuestras
  ## muestras.
  ## Ojo: en un análisis real probablemente haríamos   esto con los RPKMs o CPMs
  ## en vez de las cuentas.
  
  gene_means <- rowMeans(assay(rse_gene_SRP045638,   "counts"))
  
  ## Eliminamos genes
  rse_gene_SRP045638 <- rse_gene_SRP045638[gene_means > 0.1, ]
  
  ## Porcentaje de genes que retuvimos
  round(nrow(rse_gene_SRP045638) / nrow(rse_gene_SRP045638_unfiltered) * 100, 2)
```

### Normalización de datos

  Para la normalización emplearemos el paquete **edgeR** que implementa un rango de metodología estadística basada en la distribución binomial negativa
  
```{r}
  library("edgeR") # BiocManager::install("edgeR",   update = FALSE)
  
  dge <- DGEList(
      counts = assay(rse_gene_SRP045638, "counts"),
      genes = rowData(rse_gene_SRP045638)
  )
  dge <- calcNormFactors(dge)
```

### Expresión diferencial

  Para este análisis es primordial definir nuestro modelo estadístico, para esto podemos utilizar paquetes como **variancePartition** (cuantifica e interpreta drivers de variación en experimentos de expresión multinivel) y **scater** (Toolkit para el análisis de datos de expresion Single-Cell).
  Aunque en este caso utilizaremos el siguiente modelo
  
  

```{r}
  mod <- model.matrix(~ prenatal + sra_attribute.RIN   + sra_attribute.sex + assigned_gene_prop,
      data = colData(rse_gene_SRP045638)
  )
  
  colnames(mod)
  ## [1] "(Intercept)"           "prenatalprenatal"        "sra_attribute.RIN"     "sra_attribute.sexmale"
  ## [5] "assigned_gene_prop"
```

  Ahora que esta listo el modelo estadístico podemos realizar el ANÁLISIS DE EXPRESIÓN DIFERENCIAL, y para esto utilizaremos el paquete **limma** (Análisis de datos, modelos lineales y expresión diferencial para datos de microarreglos)
  
```{r}
    library("limma")
    
    vGene <- voom(dge, mod, plot = TRUE)
    
    eb_results <- eBayes(lmFit(vGene))
    
    de_results <- topTable(
        eb_results,
        coef = 2,
        number = nrow(rse_gene_SRP045638),
        sort.by = "none"
    )
    
    ## Genes diferencialmente expresados entre pre y     post natal con FDR < 5%
    table(de_results$adj.P.Val < 0.05)
    
    ## Visualicemos los resultados estadísticos
    plotMA(eb_results, coef = 2)
    
    volcanoplot(eb_results, coef = 2, highlight = 3,     names = de_results$gene_name)
    
    de_results[de_results$gene_name %in% c("ZSCAN2",     "VASH2", "KIAA0922"), ]
    
    ##                    source type bp_length phase               gene_id      gene_type gene_name level              havana_gene
    ## ENSG00000143494.15 HAVANA gene      9086    NA     ENSG00000143494.15 protein_coding     VASH2     2     OTTHUMG00000036925.5
    ## ENSG00000176371.13 HAVANA gene      4878    NA     ENSG00000176371.13 protein_coding    ZSCAN2     1     OTTHUMG00000074027.5
    ## ENSG00000121210.15 HAVANA gene      6393    NA     ENSG00000121210.15 protein_coding  KIAA0922     2     OTTHUMG00000153244.5
    ##                     tag    logFC  AveExpr            t      P.Value    adj.P.Val         B
    ## ENSG00000143494.15 <NA> 5.451644 1.873147     37.90413 2.394912e-46 5.619900e-42  95.16926
    ## ENSG00000176371.13 <NA> 2.742707 2.747266     36.79465 1.543986e-45 2.415411e-41  93.31745
    ## ENSG00000121210.15 <NA> 3.290165 2.941427     42.25191 2.535399e-49 1.189913e-44 101.80839
```

### Visualizando genes DE

  A partir de **vGene$E** podemos extraer los datos normalizados por limma-voom, para así revisar aquellos top 50 genes diferencialmente expresados
  
```{r}
  ## Extraer valores de los genes de interés
  exprs_heatmap <- vGene$E[rank(de_results$adj.P.Val)   <= 50, ]
  
  ## Creemos una tabla con información de las   muestras
  ## y con nombres de columnas más amigables
  df <- as.data.frame(colData(rse_gene_SRP045638)[,   c("prenatal", "sra_attribute.RIN",   "sra_attribute.sex")])
  
  colnames(df) <- c("AgeGroup", "RIN", "Sex")
  
  ## Hagamos un heatmap
  library("pheatmap")
  
  pheatmap(
      exprs_heatmap,
      cluster_rows = TRUE,
      cluster_cols = TRUE,
      show_rownames = FALSE,
      show_colnames = FALSE,
      annotation_col = df
  )
  
  ## Para colores
  library("RColorBrewer")
  
  ## Conviertiendo los grupos de edad a colores
  col.group <- df$AgeGroup
  
  levels(col.group) <- brewer.pal(nlevels(col.group),   "Set1")
  
  col.group <- as.character(col.group)
  
  ## MDS por grupos de edad
  plotMDS(vGene$E, labels = df$AgeGroup, col =   col.group)
  
  ## Conviertiendo los valores de Sex a colores
  col.sex <- df$Sex
  levels(col.sex) <- brewer.pal(nlevels(col.sex),   "Dark2")
  
  ## MDS por sexo
  plotMDS(vGene$E, labels = df$Sex, col = col.sex)
```
